【裁判字號】    98,家上,9
【裁判日期】    980811
【裁判案由】    回復繼承權
【裁判全文】
臺灣高等法院民事判決                   98年度家上字第9號
    上  訴  人  戊○○
    訴訟代理人  甲○○
                丙○○
                乙○○
    被  上訴人  財團法人臺北縣私立吳振雨吳林紅蓮社會福利
                慈善基金會
    法定代理人  丁○○
    訴訟代理人  楊明廣律師
上列當事人間回復繼承權事件，上訴人對於中華民國97年11月20
日臺灣臺北地方法院97年度家訴字第100號第一審判決提起上訴
，並為訴之追加，本院於98年7月28日言詞辯論終結，判決如下
：
    主  文
被上訴人應給付上訴人新台幣拾伍萬壹仟肆佰伍拾陸元及自民國
97年12月19日起至清償日止，按年息5%計算之利息。
上訴人之上訴及其餘追加之訴均駁回。
第二審訴訟費用由上訴人負擔；追加之訴部分由被上訴人負擔六
分之一，餘由上訴人負擔。
    事實及理由
一、按於第二審為訴之變更或追加，非經他造同意，不得為之，
    但請求之基礎事實同一者，不在此限，民事訴訟法第446條
    第1項、第255條第1項第2款定有明文。上訴人於原審主張被
    繼承人吳林紅遺贈予被上訴人之土地及動產價值合計22,197
    ,440 元，相較於其依特留分所應繼承之財產尚有不足1,081
    ,358 元，為此依民法第1225條行使扣減權，請求被上訴人
    將價值相當於不足金額之受贈土地應有部分，移轉登記予上
    訴人以為抵償，並於本院以此為先位聲明，另依民法第179
    條規定，追加備位請求被上訴人給付1,081,358元之本息，
    因請求基礎事實同一，准許追加，合先敘明。
二、上訴人主張：其與被上訴人之法定代理人丁○○均為被繼承
    人吳林紅之繼承人，吳林紅於民國94年10月19日死亡，所留
    遺產價值新台幣（以下同）40,069,448元，其特留分為遺產
    四分之一即10,017,362元，而吳林紅於遺囑上載明將臺北縣
    新店市○○段701號、716號、74號土地（下稱系爭三筆土地
    ）價值21,928,362元及動產（含現金、股票）價值269,078
    元遺贈被上訴人，合計價值22,197,440元，上訴人與丁○○
    所得繼承之財產價額共17,872,008元，上訴人之應繼分為8,
    936,004元，相較於依特留分所應繼承之財產猶不足1,081,
    358元（10,017,362－8,936,004＝1,081,358），應自被上
    訴人所得遺贈扣減。又系爭三筆土地之核定價值分別為2,83
    3,413元、18,655,422元、439,527元計算，應分擔扣減比例
    分別為12.76/100、84.04/100、1.98/100，各應扣減價值為
    137,981元、908,773元、21,411元，換算所佔土地應有部分
    ，則被上訴人應依序移轉系爭三筆土地應有部分4870/10000
    0、4871/100000、4871/100000予上訴人。縱不得請求以原
    物返還，被上訴人亦應返還不當得利1,081,358 元。爰依民
    法第1225條、第767條規定，先位聲明：請求被上訴人應將
    701號土地應有部分4870/100000、716號土地應有部分4871/
    100000、74號土地應有部分4871/100000移轉登記為上訴人
    所有；次依民法第179條規定，追加備位聲明：被上訴人應
    給付1,081,358元及自追加起訴狀繕本送達翌日即97年12月
    19日起至清償日止按年息5%計算之利息。（上訴人於原審起
    訴請求如先位聲明所載，經原審駁回其請求，上訴人不服，
    提起上訴，求為廢棄原判決，並追加備位請求，聲明如前述
    。）
三、被上訴人則以：民法第1225條所定之扣減標的為「遺贈財產
    」，並以「受遺贈人」為請求對象，吳林紅所立遺囑係捐出
    系爭三筆土地，以設立吳振雨吳林紅連慈善基金會，乃屬民
    法第60條第4項所定捐助行為，自非扣減對象，雖系爭三筆
    土地移轉原因登記為「遺贈」，實乃土地登記作業無可相對
    應之程序規定所致，非謂被上訴人即係基於遺贈而持有上開
    土地。退步言，縱上訴人得向其行使扣減權，惟特留分乃概
    括存在於被繼承人之全部遺產上，而非具體存在於各個標的
    物上，被上訴人應返還者為特留分遭受侵害之差額，即以金
    錢補償，不得以特定財產之應有部分作為返還標的。再者，
    計算特留分應自應繼財產中先除去債務額，吳林紅之遺產總
    價雖為40,069,448元，惟扣除丁○○繳交之遺產稅3,564,60
    8元、喪葬費用90,000元及上訴人所支付之喪葬費用65,000
    元後，可繼承之遺產僅為36,349,840元，上訴人之特留分應
    為9,087,460元等語為辯，並聲明：上訴及追加之訴均駁回
    。
四、兩造不爭執事項：
  (一)被繼承人吳林紅於82年4月29日預立遺囑，載明將系爭三筆
    土地全部捐出以設立「吳振雨、吳林紅蓮慈善基金會」（即
    被上訴人），並將動產及嗣後取得之不動產亦全部捐贈該基
    金會，指定由訴外人丁○○擔任遺囑執行人，有該遺囑在卷
    可稽（見原審卷第14-16頁）。
  (二)吳林紅於94年10月19日死亡，遺產總值為40,069,448元，上
    訴人與丁○○為其繼承人，依應繼分，繼承取得之財產價值
    為17,872,008元，上訴人實際繼承之遺產價額為8,936,004
    元，有死亡證明書、戶籍謄本可憑（見原審卷第8-12頁）。
  (三)丁○○一人自行籌資1000萬元發起創設捐助成立被上訴人法
    人團體，95年5月4日完成法人登記，嗣於96年3月26日將系
    爭三筆土地以遺贈為原因，移轉登記予被上訴人，且列入被
    上訴人之總財產，有法人登記證書、土地登記謄本附卷可參
    （見家調字卷第25、44、45頁、原審卷第17-19頁）。
  (四)吳林紅死亡後，由丁○○繳交遺產稅3,564,608元、喪葬費
    用90,000元，另上訴人亦支付喪葬費用65,000元等情，有遺
    產稅繳清證明書暨繳款收據、喪葬費用收據可佐（見原審卷
    第91-97、47頁、本院卷第50-52 頁）。
五、上訴人主張吳林紅生前以遺囑將部分財產遺贈予被上訴人，
    致其特留份受侵害，被上訴人則以前詞置辯，是本件爭執點
    厥為：(一)被上訴人取得吳林紅之遺產，有無受民法第1225條
    之限制？(二)上訴人之特留份是否受侵害？(三)上訴人先位請求
    移轉土地應有部分有無理由？(四)上訴人備位請求不當得利之
    金錢給付有無理由？
  (一)被上訴人取得吳林紅之遺產，有無受民法第1225條之限制？
  1.按應得特留分之人，如因被繼承人所為之遺贈，致其應得之
    數不足者，得按其不足之數由遺贈財產扣減之，民法第1225
    條定有明文。
  2.查本件被繼承人吳林紅預立之遺囑第1點雖載：「茲將本人
    下列之土地捐出以設立吳振雨吳林紅蓮慈善基金會（此為立
    遺囑後本人將成立之基金會）」，但於第3點復載：「本人
    之動產及本人嗣後取得之不動產全部捐贈吳振雨吳林紅蓮基
    金會」，復補註「若前述土地不能移轉給基金會時，則以該
    土地販賣所得現金捐贈基金會」，有遺囑可稽，堪認吳林紅
    之真意為提供系爭三筆土地以設立基金會，倘該基金會已成
    立者，則將土地或土地所售價金捐贈基金會。嗣吳林紅於94
    年10月19日去世後，丁○○自行籌資1000萬元發起創設捐助
    成立被上訴人，並於95年5月4日完成法人登記，96年3月26
    日將系爭三筆土地完成移轉登記予被上訴人，成為被上訴人
    之財產，為兩造所不爭執，足認吳林紅實係將系爭三筆土地
    捐贈被上訴人，自屬遺贈性質，此參諸被上訴人取得土地所
    有權之原因登記為「遺贈」亦可證之。是被上訴人辯稱吳林
    紅係「捐助」土地成立被上訴人法人團體，並非「遺贈」，
    不適用民法第1225條規定云云，顯有誤會。而吳林紅生前既
    預期將成立被上訴人，而預將財產遺贈成立後之被上訴人，
    即使遺囑發生效力時，被上訴人尚未設立，仍無不可。
  (二)上訴人之特留份是否受侵害？
  1.本件上訴人主張吳林紅死亡時之遺產總值為40,069,448元，
    其特留分即為遺產四分之一即10,017,362元等語，被上訴人
    固不爭執遺產總值，惟辯稱應扣除遺產稅及吳林紅之喪葬費
    用，始得計算繼承人之特留份等語。
  2.按特留分，由依民法第1173條算定之應繼財產中，除去債務
    額算定之；關於遺產管理、分割及執行遺囑之費用，由遺產
    中支付之，同法第1224條、第1150條分別定有明文。次按凡
    經常居住中華民國境內之中華民國國民死亡時遺有財產者，
    應就其在中華民國境內境外全部遺產課徵遺產稅，遺產及贈
    與稅法第1條第1項定有明文，同法第8條第1項則規定「遺產
    稅未繳清前，不得分割遺產、交付遺贈或辦理移轉登記」。
    又土地登記規則第119條第1項第4款亦明定：申請繼承登記
    ，並應提出遺產稅繳（免）納證明書或其他有關證明文件；
    若遺產中含有不動產者，繼承人須先繳納遺產稅，始得辦理
    繼承登記，之後始得為分別共有之登記、或遺贈登記（土地
    登記規則第120條、第123條規定參照）。準此，遺產稅之繳
    納應屬遺產保存上所必要不可欠缺之費用，為遺產管理費用
    ，故依民法第1150條規定，於計算被繼承人遺產價值時，應
    予扣除遺產稅，至於遺產及贈與稅法第6條雖規定遺產稅之
    納稅義務人依序為遺囑執行人、繼承人及受遺贈人，僅屬國
    家所定公法債務之課徵義務人，以確定課核對象，非謂其即
    為實際應負擔之義務人。是另一繼承人丁○○就吳林紅遺產
    已繳交遺產稅3,564,608元一節，既為上訴人所不爭，於計
    算特留分時，自應就遺產中扣除上開金額。
  3.又喪葬費用乃屬處理被繼承人後事所生費用，可認係被繼承
    人之遺產所應負擔者，此參照遺產稅法第17條第1項第10款
    明定，被繼承人之喪葬費用，以一百萬元計算，應自遺產總
    額中扣除，免徵遺產稅，亦足證之。則吳林紅之喪葬費用分
    由丁○○及上訴人支付90,000萬元、65,000元等情，為兩造
    所不爭執，被上訴人主張應先自遺產中予以扣除，始核算特
    留份，應屬有據。從而，吳林紅之遺產價值於扣除上述稅費
    後，應為36,349,840元（計算式：40,069,448－3,564,608
    －90,000－65,000＝36,349,840）。
  4.按直系血親卑親屬之特留分，為其應繼分二分之一，民法第
    1223條第1款定有明文，本件上訴人為吳林紅之子，與其手
    足丁○○共同繼承吳林紅之遺產，故上訴人之特留分應為9,
    087,460元（計算式：36,349,840元×1/2×1/2＝9,087,460
    ）。上訴人主張吳林紅之遺產於捐贈後，其實際繼承之不動
    產價額為8,936,004元，被上訴人就此不爭執，惟辯稱：吳
    林紅尚有銀行存款及股票計值269,078元由二位繼承人繼承
    ，上訴人可取得134,539元，是其特留分實際僅受侵害16,91
    7元（9,087,460－8,936,004－134,539＝16,917）云云，然
    查依吳林紅之遺囑第三點，已將其所有之動產全數捐贈被上
    訴人，而吳林紅去世後遺有多筆銀行存款及多種公司股票，
    有遺產稅繳清證明書可稽，縱遺囑執行人未將該等動產交付
    被上訴人，亦屬另一法律關係，難謂該等動產因此即成為上
    訴人所得繼承之遺產，是被上訴人所稱該部分動產價值134,
    539元應加入上訴人繼承之遺產一節，自不足採。則上訴人
    主張其特留分因吳林紅之遺贈行為而受侵害，得依民法第12
    25條規定，向被上訴人請求扣減之金額為151,456元（計算
    式：9,087,460－8,936,004＝151, 456）。
  (三)上訴人先位請求移轉土地應有部分有無理由？
    按特留分乃被繼承人必須就其遺產保留一定財產於繼承人之
    比例，乃概括存在於被繼承人之全部遺產上，並非具體存在
    於各個標的物上，與應有部分乃各共有人對於具體物之所有
    權在分量上應享有之部分者，有所不同。故扣減權利人苟對
    扣減義務人行使扣減權，扣減之效果即已發生，其因而回復
    之特留分乃概括存在於全部遺產，並非具體存在於各個標的
    物，與應有部分乃各共有人對於具體物之所有權在分量上應
    享有之部分者，有所不同。查吳林紅生前將系爭三筆土地及
    股票、存款等動產皆遺贈被上訴人，被上訴人業因遺贈取得
    系爭三筆土地應有部分之所有權，上訴人主張其特留分因遺
    贈受有損害，係就遺產總價值而言，所得回復之特留分仍概
    括存在於遺產上，非謂該特留分即易為具體之土地應有部分
    ，且其行使扣減權，應僅係被上訴人喪失取得遺贈物之原因
    ，難認上訴人因此即已取得特定標的物之所有權，則上訴人
    依據所有物返還請求權，先位請求被上訴人應將價值相當於
    受侵害部分之系爭三筆土地應有部分，移轉登記為其所有，
    自難准許。
  (四)上訴人備位請求不當得利之金錢給付有無理由？
    又特留分扣減權利人得對扣減義務人行使扣減權，是扣減權
    在性質上屬於物權之形成權，經扣減權利人對扣減義務人行
    使扣減權者，於侵害特留分部分，即失其效力。本件上訴人
    因特留分受侵害151,456元，已如上述，則經其行使民法第
    1225條扣減權後，被上訴人就該部分即屬無法律上原因獲有
    利益，上訴人依不當得利之規定，請求被上訴人給付所受侵
    害之金額，應為准許。
六、綜上所述，上訴人依民法第1225條、第767條規定，先位請
    求被上訴人分別將系爭三筆土地應有部分依序為4870/10000
    0、4871/100000、4871/100000移轉登記為上訴人所有，即
    無理由。原審就此部分所為上訴人敗訴之判決，並無不合。
    上訴論旨指摘原判決此部分不當，求予廢棄改判，為無理由
    。至上訴人依民法不當得利法律關係，追加備位請求被上訴
    人給付151,456元及自上訴理由狀送達繕本翌日即97年12月
    19日起至清償日止，按年息5%計算之法定遲延利息，為有理
    由，應予准許。至逾此部分金額之本息請求，則無理由，應
    予駁回。
七、本件事證已甚明確，兩造其餘攻擊防禦方法及證據，於判決
    結果不生影響，不一一論述，附此敘明。
八、據上論結，本件上訴為無理由，追加之訴為一部有理由、一
    部無理由。依民事訴訟法第449條第1項、第78條、第79條，
    判決如主文。
中    華    民    國    98    年    8     月    11    日
                    民事第九庭
                        審判長法  官  黃熙嫣
                              法  官  林玲玉
                              法  官  陳玉完
正本係照原本作成。
不得上訴。
中    華    民    國    98    年    8     月    14    日
                              書記官  鎖瑞嶺


司法院資訊處製作；財團法人民間司法改革基金會備份。
